【裁判字號】    99,交聲,298
【裁判日期】    990917
【裁判案由】    聲明異議
【裁判全文】
臺灣屏東地方法院交通事件裁定         99年度交聲字第298號
原處分機關  交通部公路總局高雄區監理所屏東監理站
異  議  人
即受處分人  甲○○
送達代收人  鄭雨榕
上列受處分人因違反道路交通管理處罰條例事件，對於交通部公
路總局高雄區監理所屏東監理站民國99年8 月4 日所為之處分（
原處分案號：屏監違字第裁82-V00000000號）聲明異議，本院裁
定如下：
    主  文
原處分撤銷。
甲○○汽車駕駛人，駕駛汽車經測試檢定酒精濃度超過規定標準
，應吊扣普通小型車駕駛執照拾貳個月，並接受道路交通安全講
習。
    理  由
一、原處分意旨略以：異議人即受處分人甲○○於民國98年3 月
    5 日0 時15分許，駕駛車牌號碼5638-QS 號自用小客車，在
    屏東縣長治鄉○○路段前，因有汽車駕駛人酒精濃度超過規
    定標，為警掣單舉發，嗣原處分機關即交通部公路總局高雄
    區監理所屏東監理站認異議人上開情形，違反道路交通管理
    處罰條例第35條第1 項第1 款規定，裁處罰鍰新臺幣（下同
    ）49,500元，並應吊扣聯結車職業駕駛執照12個月，及參加
    道路交通安全講習等語。
二、聲明異議意旨詳如附件聲明異議狀暨本院公務電話紀錄所載
    。
三、關於裁處異議人罰緩處分部分：
  (一)按「汽車駕駛人有下列情形之一者，不得駕車：．．二、飲
    用酒類或其他類似物後其吐氣所含酒精濃度超過每公升○‧
    二五毫克或血液中酒精濃度超過百分之○‧○五以上。」、
    「汽車駕駛人，駕駛汽車經測試檢定有下列情形之一者，處
    新臺幣一萬五千元以上六萬元以下罰鍰，並當場移置保管該
    汽車及吊扣其駕駛執照一年；因而肇事致人受傷者，並吊扣
    駕駛執照二年．．：一、酒精濃度超過規定標準。」，此道
    路交通安全規則第114 條第2 款、道路交通管理處罰條例第
    35條第1 項第1 款分別定有明文。
  (二)又按94年2 月5 日公布，於95年2 月5 日施行之行政罰法第
    26 條 規定：「一行為同時觸犯刑事法律及違反行政法上義
    務規定者，依刑事法律處罰之。但其行為應處以其他種類行
    政罰或得沒入之物而未經法院宣告沒收者，亦得裁處之。前
    項行為如經不起訴處分或為無罪、免訴、不受理、不付審理
    之裁判確定者，得依違反行政法上義務規定裁處之。」即所
    謂一事不二罰原則，究其立法理由，一行為同時觸犯刑事法
    律及違反行政法上義務規定時，由於刑罰與行政罰同屬對不
    法行為之制裁，而刑罰之懲罰作用較強，故在處罰目的相同
    且處罰方式相同時，若依刑事法律處罰，即足資警惕時，實
    無一事二罰再處行政罰之必要；且刑事法律處罰，由法院依
    法定程序為之，較符合正當法律秩序，應予優先適用，但罰
    鍰以外之沒入或其他種類行政罰，因兼具維護公共秩序之作
    用，為達行政目的，行政機關仍得併予裁處。次按檢察官之
    緩起訴處分於緩起訴期間內，有下列情形之一者，檢察官得
    依職權或依告訴人之聲請撤銷原處分，繼續偵查或起訴：於
    期間內故意更犯有期徒刑以上刑之罪，經檢察官提起公訴者
    。緩起訴前，因故意犯他罪，而在緩起訴期間內受有期徒刑
    以上刑之宣告者。違背第253 條之2 第1 項各款之應遵守或
    履行事項者，刑事訴訟法第253 條之3 第1 項定有明文。據
    此可徵經檢察官為「緩起訴」處分者，於「緩起訴」之猶豫
    期間內，最終是否會被檢察官提起公訴，猶懸而未定，亦即
    「緩起訴」處分於猶豫期間內尚未具有實質之確定力，檢察
    官仍得根據上開規定依職權或依告訴人之聲請，將被告「緩
    起訴」處分撤銷。而行政罰法第26條明定一事不二罰原則，
    且應受行政罰之行為如經不起訴處分或為無罪、免訴、不受
    理、不付審理之裁判「確定」者，始得依違反行政法上義務
    規定裁處之，並未包括「緩起訴」處分在內，雖「緩起訴」
    處分之最終使被告免於刑事訴追之效果與「不起訴」處分之
    效果相同，惟依行政罰法第26條第2 項之立法意旨，亦必須
    待緩起訴處分實質確定時，被告才最終地確定免於受刑事訴
    追，原處分機關始得為行政裁罰，亦即在緩起訴期間內即猶
    豫期間期滿前，該緩起訴處分仍有被撤銷之可能，此時原處
    分機關若依法為行政裁決，將使受處分人有同時遭受行政處
    罰及刑事訴追之危險，顯與行政罰法第26條規定之立法意旨
    相違背。且檢察官為緩起訴處分時，依刑事訴訟法第253 條
    之2第1項規定對被告所為之指示及課予負擔，此等命令名義
    上雖非刑罰，但仍是一種特殊之處遇措施，造成被告之財產
    減少或義務增加，具有實質刑事處罰之效果，與刑事制裁無
    異，性質上可謂刑事處分，而緩起訴制度雖以特別預防為優
    先考量，但在具體個案決定上，實亦達到一般預防的作用及
    報應理念，基於一行為不二罰原則，受處分人如已就其行為
    受到附條件為捐款命令之緩起訴處分，自不應因同一行為再
    受到國家課以行政罰鍰之處罰。
  (三)再按94年12月18日增訂公布，並於95年7 月1 日施行之道路
    交通管理處罰條例第35條第8 項規定：「前項汽車駕駛人，
    經裁判確定處以罰金低於本條例第92條第3 項所訂最低罰鍰
    基準規定者，應依本條例裁決繳納不足最低罰鍰之部分。」
    。又違反道路交通管理處罰條例之酒後駕車行為人，如其因
    同一行為所受之罰金刑事處罰低於主管機關依該條例第92條
    第3 項所定之最低罰鍰基準規定（指違反道路交通管理事件
    統一裁罰基準表）時，主管機關仍得裁處該行為人不足部分
    之罰鍰。再者，如一方面認為行為人依檢察官緩起訴處分命
    令而為金錢給付，與受刑事處罰無異，依行政罰法第26條之
    規定，監理機關不得再行裁罰；一方面卻又認為該等金錢給
    付不屬於道路交通管理處罰條例第35條第8 項所定罰金，無
    需依該項規定補繳不足最低罰鍰部分之差額，理由顯有矛盾
    ，且若緩起訴捐款金額低於最低罰鍰金額，亦有失公平。故
    檢察官為緩起訴處分並命向公益團體捐款者，其捐款解釋上
    亦屬上開道路交通管理處罰條例第35條第8 項所規定之罰金
    ，監理機關雖不得再為行政裁罰，惟若行為人所支付之緩起
    訴處分金，未達依道路交通管理處罰條例第92條第3 項授權
    所訂「違反道路交通管理事件統一裁罰基準表」之最低罰鍰
    基準規定者，依該條例第35條第8 項之規定，即須補繳不足
    最低罰鍰之部分，始為適法（臺灣高等法院暨所屬法院97年
    度法律座談會提案第39號、臺灣高等法院暨所屬法院98年度
    法律座談會提案第20號、第23號研討結果可供參酌）。
  (四)經查，本件異議人於上開時、地因公共危險案件，經臺灣屏
    東地方法院檢察署檢察官於98年3 月25日以98年度偵字第18
    99號為緩起訴處分，緩起訴期間為1 年，異議人應向檢察官
    指定之公益團體給付50,000元，異議人並於98年5 月5 日向
    該團體給付上開款項，而上開緩起訴處分期間，業於99年3
    月24日期滿未據撤銷等情，有臺灣高等法院被告前案紀錄表
    、臺灣屏東地方法院檢察署檢察官98年度偵字第1899號緩起
    訴處分書在卷可稽（見本院卷第12、14頁），故該緩起訴處
    分業已確定，足可認定。是異議人對於其酒精濃度超過規定
    標準而駕駛動力交通工具之違規行為已受刑事處罰，自無再
    依行政罰法第26條第2 項處以行政罰鍰之必要。原處分機關
    未考量上情，仍科處異議人罰鍰新臺幣49,500元，即有違誤
    ，異議人就此部分聲明異議，為有理由。從而，應由本院將
    原處分此部分予以撤銷，以資適法。
四、關於裁處異議人吊扣聯結車職業駕駛執照12個月及應接受道
    路交通安全講習部分：
  (一)按汽車駕駛人飲用酒類或其他類似物後，其吐氣所含酒精濃
    度超過每公升0.25毫克，不得駕車；駕駛汽車經測試檢定酒
    精濃度超過標準，處汽車駕駛人罰鍰15,000元以上60,000元
    以下，並當場移置保管該汽車及吊扣駕駛執照1 年，道路交
    通安全規則第114 條第2 款、道路交通管理處罰條例第35條
    第1 項第1 款分別定有明文。經查，異議人於前開時、地為
    警舉發「酒後駕車」違規，並經原處分機關裁處吊扣其聯結
    車職業駕駛執照12個月及施以道路交通安全講習等情，為異
    議人不爭執，並有交通部公路總局屏東監理站違反道路交通
    管理事件裁決書、屏東縣政府警察局舉發違反道路交通管理
    事件通知單在卷可憑（見本院卷第6 至7 頁），是本件異議
    人違反道路交通管理處罰條例第35條1 項第1 款之事實，應
    堪認定。惟：
  (二)道路交通管理處罰條例第35條第1 項僅規定「吊扣其駕駛執
    照1 年」，並未明定其駕駛執照之種類，則有關吊扣、吊銷
    駕駛執照處分效力與執行方式之法令依據，當係依據道路交
    通管理處罰條例第68條規定，而該條業於94年12月14日修正
    公布，並自95年3 月1 日施行。修正前之道路交通管理處罰
    條例第68條原規定：「汽車駕駛人，因違反本條例及道路交
    通安全規則之規定，受吊扣或吊銷駕駛執照處分時，吊扣或
    吊銷其持有各級車類之駕駛執照」，其立法意旨在於違規行
    為對道路交通秩序之維持及道路交通安全已生較大之影響，
    故規定吊扣或吊銷其持有各級車類之駕駛執照，以限制其繼
    續駕車行駛道路之權利，其係屬駕駛行為之限制，並不因所
    持駕駛執照種類不同而有所差異。惟因考量原條文將違法或
    違規駕駛人所持有各級車類之駕駛執照一併吊銷或吊扣，失
    之過酷，對於人民工作與生活影響過鉅，有違比例原則，經
    與交通部協商後，乃將其中「受吊扣處分者，吊扣其持有各
    級車類之駕駛執照」部分之規定刪除，則修正後道路交通管
    理處罰條例第68條之規定，既已刪除「吊扣」等字，而僅餘
    「吊銷」等字，依「明示其一，排除其他」之法理，該條應
    係明示排除「吊扣駕駛執照處分時，吊扣其持有各級車類之
    駕駛執照」之規定，而僅餘「吊銷駕駛執照處分時，始吊銷
    其持有各級車類之駕駛執照」之規定，而限縮修正前條文之
    適用範圍。循此以觀，駕駛人違反道路交通管理處罰條例第
    35 條 第1 項第1 款之規定而受吊扣駕駛執照處分時，依修
    正後同法第68條規定並參照其修正意旨，應僅得吊扣違規或
    違法當時駕駛車類之駕駛執照，否則將造成同一違規或違法
    行為，因受處分人持有駕駛執照種類之不同，而異其處分之
    結果。況酒醉駕車行為係製造法所不容許之風險，以風險製
    造之立場觀之，並不因駕駛車輛種類之不同，而有所差別，
    但從風險實現之觀點而言，酒醉駕駛車類之不同，其對於交
    通安全衍生之實害結果也有所差異，如駕駛人駕駛低一級之
    車類違反本條例之規定時，不論其所造成之實害結果，而一
    律吊扣駕駛人所持有之各類駕照，亦有違相同事件相同處理
    ，不同事件不同處理之平等原則（臺灣高等法院暨所屬法院
    97年法律座談會刑事類提案第40號討論暨審查意見參照）。
  (三)參諸上開道路交通管理處罰條例第68條之修正過程與修正理
    由，行為人有道路交通管理處罰條例第35條第1 項第1 款所
    規定之違規行為，須吊扣駕駛執照時，應僅能吊扣行為人違
    法或違規當時駕駛車輛所憑之駕駛執照，不得再吊扣行為人
    所持有、與駕駛違規車輛無關之其他各級車類駕駛執照至明
    。原處分機關竟仍裁處吊扣異議人聯結車職業駕駛執照12個
    月，即有違誤，自應由本院將原處分關於吊扣異議人聯結車
    職業駕駛執照之處分撤銷。
  (四)再本件異議人確有上開汽車駕駛人酒精濃度超過規定標準之
    交通違規情事，業如前述，則異議人依法應受之處分乃限制
    其駕駛普通小型車之權利，即吊扣其普通小型車之駕駛執照
    ，尚不能因異議人僅持有聯結車職業駕駛執照，即認此部分
    免罰。從而，尚應由本院改諭知吊扣異議人普通小型車駕駛
    執照。至道路交通主管機關對於汽車駕駛執照之管理，因採
    取一照原則，未發給駕駛人較低等級之駕駛執照，惟此乃屬
    駕駛執照管理所衍生之執行問題，道路交通主管機關仍可利
    用電腦資料處理或在異議人聯結車職業駕駛執照以註記或其
    他本於職權妥適方式為吊扣異議人普通小型車之駕駛執照（
    臺灣高等法院暨所屬法院98年法律座談會刑事類提案第20號
    討論暨審查意見參照），併予指明。
  (五)綜上所述，異議人固有首揭之交通違規行為，惟原處分機關
    逕對異議人裁處吊扣聯結車職業駕駛執照12個月之處分，於
    法即有未合，是異議人之異議為有理由。另關於異議人應參
    加道路交通安全講習部分，異議人雖未言明提起異議，然此
    部分與其交通違規行為是否存在無從分離，自應由本院將原
    處分全部撤銷，另諭知如主文第2 項所示，以資適法。
五、應依道路交通管理處罰條例第87條第2 項，道路交通案件處
    理辦法第20條前段，裁定如主文。
中    華    民    國    99    年    9     月    17    日
                  交通法庭      法  官  羅森德
以上正本證明與原本無異。
如不服本裁定應於收受送達後5 日內向本院提出抗告書狀敘述抗
告之理由抗告於臺灣高等法院高雄分院。
中    華    民    國    99    年    9     月    17    日
                                書記官  盧姝伶

司法院資訊處製作；財團法人民間司法改革基金會備份。
